臺灣士林地方法院民事判決　　　　　　　 94年度訴字第347號
原　　　告　己○○
訴訟代理人　林世華律師
被　　　告　戊○○
　　　　　　　　　　　　號1樓.
訴訟代理人　甲○○
上列當事人間返還定金事件，本院於中華民國94年11月15日言詞
辯論終結，判決如下：
    主  文
被告應給付原告新台幣肆拾柒萬元，及自民國九十四年四月二十
七日起至清償日止，按年息百分之五計算之利息。
原告其餘之訴駁回。
訴訟費用由被告負擔二分之一，餘由原告負擔。
本判決原告勝訴部分得假執行。但被告如以新台幣肆拾柒萬元為
原告預供擔保，得免為假執行。
原告其餘假執行之聲請駁回。
    事實及理由
甲、程序方面：
    按「訴狀送達後，原告不得將原訴變更或追加他訴，但有下
    列情形之一者，不在此限：二請求之基礎事實同一者。」，
    民事訴訟法第255 條第1 項第2 款定有明文。查本件原告起
    訴時雖未主張依兩造合意解除訂金契約之約定作為請求權基
    礎，嗣於民國94年11月15日當庭表示增列上開請求權基礎，
    並以備位之訴之方式提起。本院認原告追加之備位之訴與先
    位之訴均是基於同一房地買賣事實，揆諸前開法條規定，應
    予准許。
乙、實體方面：
一、原告起訴主張：
  (一)原告93年10月27日透過訴外人駿達房屋仲介股份有限公司（
    下稱駿達公司）向被告購買被告所有，門牌號碼為台北市○○區○○路2 段154 巷23弄1 號1 樓房屋及坐落土地即台北
    市○○區○○段二小段423 地號土地應有部分2670分之35（
    下稱系爭房地），約定價金為新台幣（下同）15,500,000元
    ，原告於當日已交付訂金470,000 元，雙方並訂有訂金契約
    ，約定同年11月3 日晚間八時至駿達公司簽訂書面買賣契約
    ，詎被告於11月3 日晚間赴駿達公司簽約時，竟拒絕出示台
    灣高等法院92年度重上字第493 號之原審判決書資料（即台
    北市○○區○○段二小段421 、422 地號土地相關文件影本
    ），並表示拒絕出售系爭房地後離去，嗣同月11日系爭房地
    再遭第三人為假扣押，被告拒絕出售之行為已符合訂金契約
    第4 條後段：「賣方不賣，賣方應負責訂金加倍返還」約定
    之情形，爰提起先位之訴，請求被告加倍返還前開訂金等語
    。如認被告之行為不符合訂金契約第4 條後段之情形，因兩
    造已於93年11月3 日晚間，合意解除訂金契約並約定被告應
    返還前開訂金，爰以備位之訴，請求被告返還前開訂金等語
    。
  (二)先位聲明：
  (1)被告應給付原告940,000 元及自起訴狀繕本送達翌日起至清
    償日止，按年息百分5 計算之利息。
  (2)願供現金或銀行可轉換定期存單為擔保，請准宣告假執行。
  (三)備位聲明：
    被告應給付原告470,000 元及自起訴狀繕本送達翌日起至清
    償日止，按年息百分5 計算之利息。
二、被告則以：被告之代理人甲○○於93年11月3 日晚間赴駿達
    公司簽約時，已將權狀、身分證、印鑑證明、印鑑章、稅單
    增值稅證明、買賣授權書、火險單等文件交付在場之訴外人
    即代書乙○○查看，並無拒絕出示相關產權文件或表示拒絕
    出售系爭房地之情形。簽約當晚，原告並未依訂金契約約定
    提出3,100,000 元之現金或支票，而只是由在場之訴外人即
    丁○○律師代表原告要求甲○○提出台灣高等法院92年度重
    上字第493 號原審之判決書資料，因被告並非該案之當事人
    ，從未持有該判決書，故無提出之義務，惟原告仍堅持要甲○○提出該資料，否則不願簽約，嗣經被告代理人表示須再
    研究訂金契約各條款之內容，兩造便約定另於93年11月9 日
    在被告家中簽約備證，惟屆期原告卻未到場，兩造無法簽訂
    書面之買賣契約，自不能歸責於被告。原告提起本件訴訟，
    乃是原告串通訴外人力霸房屋仲介公司對被告之訛詐行為等
    語，並聲明：(一)駁回原告之訴。(二)如受不利之判決，願供擔
    保請准宣告免為假執行。
三、兩造不爭執之事實：
  (一)兩造於93年10月27日，就被告所有之系爭房地以15,500,000
    成立買賣關係，並簽有訂金契約為證（原證2）。
  (二)被告於上開日期，有收受原告訂金470,000元。
  (三)雙方同意於93年11月3 日由被告交付422 、421 地號之相關
    之文件影本給駿達房屋公司之代書，並簽訂買賣契約。
  (四)系爭房地於93年11月11日已遭第三人為假扣押登記（原證3
    ）。
四、整理兩造之爭點：
  (一)被告是否符合訂金契約第4條「賣方不賣」的事由？
  (二)兩造有無合意解除訂金契約？
五、得心證之理由：
  (一)93年11月3 日晚間，雙方依訂金契約之約定至駿達公司，並
    未簽立書面之買賣契約之事實，為兩造所不爭執。惟原告主
    張未簽約之原因，是被告代理人拒絕出示台灣高等法院92年
    度重上字第493 號案件原審之判決書資料，並表示拒絕出售
    系爭房地云云，被告則否認有表示拒絕簽約之情形，並舉當
    時陪同出席之證人張婉玉之證詞為佐，辯稱當晚未簽約之原
    因，係原告未依訂金契約提出3,100,000 元之現金或支票，
    反而是由丁○○律師代表一直原告要求被告代理人甲○○提
    出台灣高等法院92年度重上字第493 號原審之判決書，否則
    不願簽約，因被告依訂金契約之約定，並無提出之義務，當
    時雙方僵持不下，經被告代理人向原告表示須再研究訂金契
    約各條款之內容，雙方便約定另於93年11月9 日在被告家中
    簽約備證，屆期原告均未到場，被告並無不賣系爭房地等情
    。經查，關於93年11月3 日晚間，兩造未簽立書面買賣契約
    過程及原因，業據當時在場之證人即仲介買賣之丙○○到院
    證述：「‧‧當天我們約晚上8 點，我去接被告訴訟代理人
    甲○○及其朋友，原告己○○亦協同其夫婿及丁○○律師到
    場，依訂金契約之備註條款第3 點約定，被告訴訟代理人甲○○應提出士林區○○段○ ○段422 、421 地號相關文件影
    本，但被告訴訟代理人甲○○均不提供，我們只好在現場用
    電腦查該地號的訴訟文件，但均查不到，被告訴訟代理人甲○○不耐久候，要行離去，我們問她今天若不簽約訂金47
    萬元是否應返還給原告己○○，她同意於93年11月9 日返還
    訂金47萬元，我在93年11月8 日打電話給被告訴訟代理人甲○○，但她並未返還。」、「（問）關於當天有提到11月9
    日要做何事？（答）是要將訂金還給原告。（問）為什麼還
    要再訂一個時間？（答）現場有說不簽約的話，是不是李小
    姐要還訂金，他說好，我說那是不是隔天去拿，但是李小姐
    說他要去看醫生，所以就改約11月9 日下午二點去拿，因為
    李小姐早上要去領錢。」等語（見本院94年7 月7 日言詞辯
    論第2 頁及94年11月15日言詞辯論筆錄第4 頁）及證人即代
    書乙○○結證：「當天晚上約在駿達仲介公司簽約，在場有
    丁○○、丙○○、被告訴訟代理人甲○○及其朋友，原告己○○亦協同其夫婿，依訂金契約之備註條款第3 點約定，被
    告訴訟代理人甲○○應提出士林區○○段○ ○段422 、421
    地號相關文件影本，但被告訴訟代理人甲○○均不提供，所
    以我們根本不知道系爭土地的狀況為何，我們只好在現場用
    電腦查該地號的訴訟文件，但均查不到，被告訴訟代理人甲○○及其朋友不耐久候，就先行離去，然駿達仲介公司丙○○問她今天若不簽約訂金47萬元是否應返還給原告己○○，
    她同意於93年11月9 日返還訂金，金額多少我不知道。」等
    語（同上94年7 月7 日筆錄第3 頁）甚詳，核與證人即律師
    丁○○到院證述：「我去那邊有兩件事，是從訂金契約備註
    二、三部分，二的部分是92年度重上字第493 號始辦理過戶
    ，我有去網路查，但只有繳裁判費的部分，並沒有判決書文
    。另外還有一件就是系爭土地421 、422 地號相關文件（就
    是訴訟上的文件，包括民刑事部份訴訟），若被告沒有提出
    這些文件，原告不可能簽約。那天11月3 日原告就是帶錢過
    去簽約，是否為簽約或用印這要問代書，我的部分就是要看
    訴訟上的資料有無問題，如果訴訟上有問題的話，原告就不
    簽約。當天原告有提出到不起訴處分書。（庭提臺灣高等法
    院判決書附卷）。我當天有查詢資料並沒有完整的判決，產
    權部分是代書在審核，所以我沒有注意。後來雙方沒有簽約
    ，並且有說隔天要返還訂金，被告也說不要賣了。‧‧當天
    兩造就說口頭有說要合意解除‧‧。」之情節（見本院94年
    9 月13日言詞辯論第2 頁）及證人張婉玉證述：「當時有講
    要退訂金，好像二個都有說。」等語（見本院94年11月15日
    之言詞辯論筆錄第2 頁）大致相符，足證93年11月3 日晚間
    雙方未簽立書面之買賣契約，係雙方合意解除訂金契約之結
    果，雙方並已約定被告應於11月9 日返還所收取之訂金。至
    於被告另舉證人張婉玉之證詞為佐，辯稱雙方當時係約定另
    定93年11月9 日在被告家中簽約備證，除證人張婉玉外，其
    餘3 位證人所述均不實在云云。然依證人張婉玉證述：「（
    被告訴訟代理人問）我們是否訂在11月9 日到我家，看是否
    誰違約？（答）定的時間我已經不記得了，我只記得是說一
    個禮拜的時間。至於再約時間要談什麼我並不清楚，後來我
    也沒有再陪他了。」之內容（見同上筆錄第2 頁），尚不足
    證明兩造另訂11月9 日是要要再行簽約，而被告迄未提出任
    何證據證明所述3 位證人之證詞有何不實，則被告此部份辯
    解，自不足採。按契約之合意解除為契約行為，係以第二次
    契約解除第一次契約，得就契約之全部或一部為之，債務已
    全部或一部履行者，亦同。兩造既於93年11月3 日當晚合意
    解除訂金契約，則原告自不得再依訂金契約第4 條後段之約
    定向被告有所請求，因此，原告先位之訴自無理由。
  (二)按當事人提起預備合併之訴，係以先位之訴無理由為停止條
    件，請求法院就備位之訴為裁判，故法院應就先位之訴先為
    審判，必待先位之訴無理由時，始得就備位之訴為裁判。原
    告先位之訴既無理由，本院自應就原告備位之訴加以裁判。
    次按，契約之合意解除為契約行為，係以第二次契約解除第
    一次契約，其效力應依當事人之約定決之。查訂金契約既因
    兩造合意解除，雙方並已約定被告應於11月9 日返還所收取
    之訂金，已如前述，則被告自應依兩造合意解除訂金契約時
    之約定返還訂金。故原告依兩造合意解除訂金契約時之約定
    ，提起備位之訴，請求被告給付原告470,000 元，自有理由
    。又「遲延之債務，以支付金錢為標的者，債權人得請求依
    法定利率計算之遲延利息」、「應付利息之債務，其利率未
    經約定，亦無法律可據者，週年利率為百分之五」，民法第
    233 條第1 項前段、第203 條亦有明文規定。從而，原告備
    位之訴，請求被告給付470,000 元及自起訴狀繕本送達翌日
    （即94年4 月27日）起至清償日止，按年息百分5 計算之利
    息，應有理由。
六、綜上所述，原告依訂金契約第4 條後段之約定，提起先位之
    訴，請求被告加倍返還前開訂金，因兩造已合意解除訂金契
    約，而無理由。另原告依兩造合意解除訂金契約時之約定，
    提起備位之訴，請求被告給付470, 000元及自起訴狀繕本送
    達翌日（即94年4 月27日）起至清償日止，按年息百分5 計
    算之利息，為有理由，應予准許。又通常程序所命給付之金
    額未逾500,000 元之判決，法院應依職權宣告假執行，民事
    訴訟法第389 條第1 項第5 款定有明文，依上開規定，本件
    原告勝訴部分，本院自應依職權宣告假執行。又被告陳明願
    供擔保，請准宣告免為假執行，爰宣告被告公司提供主文第
    4 項所定之擔保金額後得免為假執行。至於原告先位之訴，
    既無理由，則該部分所為假執行之聲請，因該部分訴之駁回
    而失所依據，自不應准許，併予駁回之。
七、本件為判決基礎之事證已臻明確，兩造其餘主張及陳述，核
    與本件之論斷結果無影響，自無庸逐一審酌論述，附此敘明
    。
八、據上論結，原告之訴為一部有理由、一部無理由，依民事訴
    訟法第79條、第389 條第1 項第5 款、第392 條第2 項，判
    決如主文。
中　　華　　民　　國　　94　　年　　12　　月　　15　　日
                  民事第二庭  法  官  林政佑
以上正本證明與原本無異。
如對本判決上訴須於判決送達後20日內向本院提出上訴狀。
中　　華　　民　　國　　94　　年　　12　　月　　20　　日
                              書記官  楊錫芬
